【裁判字號】    97,易,487
【裁判日期】    980123
【裁判案由】    重利
【裁判全文】
臺灣花蓮地方法院刑事判決               97年度易字第487號
公  訴  人  臺灣花蓮地方法院檢察署檢察官
被      告  乙○○
選任辯護人  簡燦賢律師
            吳秋樵律師
上列被告因重利案件，經檢察官提起公訴（97年度偵字第4128號
），本院判決如下：
    主  文
乙○○無罪。
    理  由
一、公訴意旨略以：被告乙○○與甲○○係熟識之友人，知悉甲
    ○○經濟狀況不佳需錢孔急，竟基於貸放重利之犯意，自民
    國96年7月間起，貸予甲○○本金共新臺幣（下同）50 萬元
    ，並約定以每10日為1期，每期利息以每萬元計，應繳納180
    0元之利息，迄於97年2月間，甲○○始無力償還本息，乙○
    ○並因而取得與原本顯不相當之重利共9 萬元。因認被告涉
    犯刑法第344條之重利罪嫌云云。
二、按犯罪事實應依證據認定之，無證據不得認定犯罪事實；又
    不能證明被告犯罪者，應諭知無罪之判決，刑事訴訟法第15
    4條第2項、第301條第1項前段分別定有明文。次按，所謂證
    據，係指直接間接足以證明犯罪行為之一切證人、證物而言
    ；且事實之認定，應憑證據，如未能發現相當證據，或證據
    不足以證明，自不能以推測或擬制之方法，以為裁判基礎，
    最高法院30年上字第128號、40年臺上字第86 號判例均可資
    參考。復按，認定不利於被告之事實，須依積極證據，苟積
    極證據不足為不利於被告事實之認定時，即應為有利於被告
    之認定，更不必有何有利之證據，最高法院30年上字第 816
    號判例意旨可資參照。再告訴人之告訴，係以使被告受刑事
    訴追為目的，是其陳述是否與事實相符，仍應調查其他證據
    以資審認，最高法院52年臺上字第1300號判例意旨亦可參照
    。末按刑法上重利罪之成立，以取得與原本顯不相當之重利
    為構成要件之一，自應以行為人取得該項重利時，方屬既遂
    。而此之所謂取得，固不以現款之方式取得為必要，然仍須
    行為人已實際上取得該項重利或其財產上價值者，始足當之
    。倘僅以口頭或書面約定將來給付一定之重利者，即難認其
    犯罪已達既遂之程度。又該罪並無處罰未遂犯之規定，如僅
    約定未來給付重利者，則其既未取得重利，即與重利罪之構
    成要件有間，自難遽以該罪相繩，最高法院88年台上字第74
    18號判決意旨參照。
三、公訴意旨認被告涉有重利罪嫌，係以被告於警詢及偵查中之
    供述，共同被告施顯昭、陳雁華（均另由臺灣花蓮地方法院
    檢察署檢察官為不起訴處分）於警詢及偵查中之供述，證人
    即告訴人甲○○於警詢及偵查中之證述及證人林永逸於警詢
    及偵查中之證言，為其主要依據。
四、訊據被告固不否認知悉證人甲○○經濟狀況不佳需錢孔急，
    且於96年11月起至97年2 月間，證人甲○○有向被告借款並
    約定利息，且於96年12間，有收到證人甲○○所交付之7000
    元利息之事實，惟堅詞否認有何重利之犯行，辯稱：甲○○
    於96年11月間向伊借25萬元，97年2 月間伊幫甲○○向地下
    錢莊清償借款50萬元，並加上甲○○其餘之借款約5 萬元，
    總共向伊借了80萬元，甲○○至今只還了7000元利息，伊係
    好意幫助甲○○，並未收取重利等語。
五、經查：
（一）證人即告訴人甲○○於偵查及本院審理時雖證稱：其自96
      年7月起陸續向被告借款25 萬元，嗣因欠地下錢莊債款，
      請被告幫忙清償地下錢莊之債務約20萬元，加上被告到家
      裡打牌，向被告借款約5萬元，故總共向被告借款50 萬元
      ，而第一筆25萬元之借款，利息繳交約6 萬元，第二筆25
      萬元之借款，利息繳交約3萬元，總共繳付與被告利息共9
      萬元利息等語，然而除證人甲○○之證述外，並無收據或
      其他相關繳款證明可資佐證究竟被告是否有收取共9 萬元
      之利息；觀之證人甲○○係一成年女子，其於本院接受交
      互詰問時，態度從容，應答時條理清晰，並自承積欠地下
      錢莊多筆借款，足徵有豐富之借款經驗，又稱向被告借款
      時，有分別簽發面額30萬元、40萬元之本票及偽簽其子林
      永逸之名面額80萬元本票共3紙予被告等情，有該3張本票
      附卷可查，顯見證人甲○○係具有相當社會經驗及智識程
      度之人，其於借款時既已開立本票予被告，而於交付利息
      或返還借款時，理應知悉要求被告開立收據作為清償證明
      ，又證人甲○○雖與被告為朋友關係，然其向被告借款時
      ，既然已簽發本票作為擔保，嗣後交付利息時，應無礙於
      情面而未索取收據之情，是據證人甲○○所陳稱共繳付利
      息9 萬元，而此為數不少之利息，竟未有任何一期之收據
      或任何佐證，顯然與常情有違；且其於本院準備程序時陳
      稱向地下錢莊借款25萬元，然於審理期日時又稱向地下錢
      莊借款20萬元，另就卷附之30萬元借貸契約，先陳述係向
      地下錢莊所借款，後又改稱不確定，又第二筆借款究竟有
      無開立40萬元之本票或僅以其偽簽其子林永逸之名簽發80
      萬元本票1紙等情，亦未能清楚交代（本院卷第46、54 頁
      ），顯見證人甲○○之證述有所矛盾不一。綜上，證人甲
      ○○與被告利害相反，其證述共繳付9 萬元利息給被告一
      節，是否真實，即非無疑。公訴人論告時雖表示證人甲○
      ○未有誣告意圖等情，惟舉證仍有不足，尚難以超越合理
      之懷疑。
（二）至被告自白迄於96年12月間已收受7 千元之利息一節，依
      被告所稱自96年11月起至97年7 月間之借款期間，借款總
      額為80萬元，可得知在此9個月期間內，被告所收取7千元
      之利息，相當於年利率僅為14％（計算式：7千元÷80 萬
      元×12個月÷9個月/12個月＝14％），縱然依公訴意旨及
      證人甲○○所稱被告自96年7月起至97年7月間，貸與證人
      甲○○共50萬元，然而在此13個月期間內，被告僅有收取
      7千元之利息，相當於年利率僅有15.5％（計算式：7千元
      ÷50萬元×12個月÷13個月/12 個月＝15.5％），依上開
      最高法院意旨，重利罪須以取得重利為其構成要件，本件
      檢察官對於被告是否有收取超過7 千元利息之要件，舉證
      既有不足，無法認定被告有收取超過7 千元之利息，而依
      上述雙方所稱之借貸總額及借款期間以觀，被告所收取之
      利息與原本並非顯不相當。至於共同被告施顯昭、陳雁華
      及證人林永逸於警詢及偵查中之陳述，亦僅得證明97 年7
      月份被告有向證人甲○○催討債務之事實，仍無法證明被
      告有公訴意旨所載之犯行。
五、綜上所述，公訴人所舉之證據，主要僅憑證人即告訴人甲○
    ○利害相反之單一指訴，本院固然綜合證人甲○○之指訴及
    審酌公訴人論告時所陳述之各種間接情況證據，仍難以超越
    合理懷疑，此外，復查無其他積極、確切之證據足資證明被
    告確有重利之犯行，是依上揭最高法院判決意旨，即應為無
    罪之諭知，以昭審慎。
據上論斷，應依刑事訴訟法第301條第1項，判決如主文。
本件經檢察官吳文正到庭執行職務。
中    華    民    國    98    年    1     月    23    日
                  刑事第一庭    審判長  張健河
                                法  官  蕭一弘
                                法  官  魏俊明
以上正本證明與原本無異。
如不服本判決應於收受送達後10日內向本院提出上訴書狀，並應
敘述具體理由。其未敘述上訴理由者，應於上訴期間屆滿後20日
內向本院補提理由書 (均須按他造當事人之人數附繕本)「切勿
逕送上級法院」。告訴人或被害人如對於本判決不服者，應具備
理由請求檢察官上訴，其上訴期間之計算係以檢察官收受判決正
本之日期為準。
中    華    民    國    98    年    1     月    23    日
                                書記官


司法院資訊處製作；財團法人民間司法改革基金會備份。
